【裁判字號】    98,婚,392
【裁判日期】    981231
【裁判案由】    確認婚姻關係不存在
【裁判全文】
臺灣臺南地方法院民事判決               98年度婚字第392號
原      告  甲○○
被      告  乙○○
上列當事人間請求確認婚姻關係無效事件，經本院於民國98年12
月24日言詞辯論終結，判決如下：
    主      文
確認原告與被告間之婚姻關係無效。
訴訟費用新臺幣參仟元由被告負擔。
    事實及理由
壹、程序方面：
一、訴狀送達後，原告不得將原訴變更或追加他訴。但請求之基
    礎事實同一者，不甚礙被告之防禦及訴訟之終結者，不在此
    限，民事訴訟法第255條第1項第2款、第7款定有明文。
二、查本件原告起訴時，其訴之聲明係求為判決：「確認原告與
    被告之婚姻關係不存在。」有原告起訴書狀在卷可稽，嗣原
    告於本院98年12月24日言詞辯論期日，當庭以言詞變更其訴
    之聲明為：「確認原告與被告間之婚姻關係無效。」經記明
    筆錄在案，有本院98年12月24日言詞辯論筆錄在卷可考，核
    原告所為訴之聲明之變更，其變更前後，請求之基礎事實均
    同一，且不甚礙被告之防禦及訴訟之終結，參諸前開規定，
    即為法之所許，合先敘明。
三、被告未於言詞辯論期日到場，核無民事訴訟法第386條所列
    各款情形，爰依原告之聲請，由其一造辯論而為判決。
貳、實體方面：
一、本件原告起訴主張：
  (一)原告甲○○（男，民國○○年○月○○日生，身分證統一編號：Ｚ
    000000000號）與被告乙○○（女，64年1月8日生，中國福
    建省人）於91年12月10日在中國福建省福州市公證登記結婚
    ，91年12月25日在我國戶政機關辦理結婚登記。
  (二)查原告因積欠地下錢莊債務，急需資金，遂經由報紙刊登「
    赴大陸旅遊」之廣告，以新臺幣（下同）30,000元之酬勞，
    使被告（另為緩起訴處分）透過假結婚方式，非法入境臺灣
    。二人共同基於在大陸地區假結婚便於非法入境臺灣打工之
    犯意聯絡，先於91年12月10日，在大陸地區福建省福州市公
    證處辦理結婚登記，再由原告持該公證處於翌日製作之（20
    02）榕公證內民字第12372號結婚公證書及財團法人海峽交
    流基金會於同年12月25日依該公證書出具之證明，於同日至
    臺南縣關廟鄉戶政事務所填具結婚登記申請書，申請辦理兩
    造結婚之戶籍登記，致使該戶政事務所不知情之承辦公務員
    ，將此不實之事項，登載於其職務上製作之戶籍謄本上，並
    據此核發配偶欄為被告「乙○○」之不實登記之原告國民身
    份證交予原告。原告取得國民身份證等資料後，即委託不知
    情之已成年旅行社人員填具「大陸地區人民進入臺灣地區旅
    行證申請書」，向內政部警政署入出境管理局以配偶來臺探
    親為由，申請大陸地區女子入境，而行使上開登載不實之公
    文書，並致內政部警政署入出境管理局該管公務員不知有偽
    而於92年1月7日核發中華民國旅行證予被告。被告隨即於92
    年2月23日持上開旅行證乙枚，以探親為由非法進入臺灣地
    區，足以生損害於臺南縣關廟鄉戶政事務所及內政部警政署
    入出境管理局對於戶政資料管理及入出境管理之正確性，嗣
    於93年1月30日11時30分許，被告在臺中市○○區○○路196
    號前販售清潔用品，為警當場查獲。經臺灣臺中地方法院檢
    察署檢察官93年度偵字第2969號對於原告聲請簡易判決處刑
    ，嗣經臺灣臺中地方法院93年度中簡字第688號刑事簡易判
    決判處原告「共同違反不得使大陸地區人民非法進入臺灣地
    區規定，處拘役五十九日，併科罰金新臺幣150,000元，拘
    役如易科罰金、罰金如易服勞役，均以銀元300元即新臺幣
    900元折算一日。」原告雖提起上訴，即臺灣臺中地方法院
    93年度中簡上字第201號刑事案件，惟嗣已撤回上訴，上開
    刑事判決已確定，原告並已執行完畢出監在案。
  (三)查兩造間無結婚之真意而通謀虛偽假結婚，並辦妥結婚登記
    ，惟兩造自始不存在有婚姻關係，原告自有提起本件確認訴
    訟之必要，為此提起本件訴訟等情。並聲明：確認原告與被
    告間之婚姻關係無效。
二、被告未於言詞辯論期日到場，亦未提出書狀作任何聲明或陳
    述。
三、得心證之理由：
  (一)按確認法律關係之訴，非原告有即受確認判決之法律上利益
    者，不得提起之；確認證書真偽或為法律關係基礎事實存否
    之訴，亦同。民事訴訟法第247條第1項定有明文。次按，民
    事訴訟法第247條所謂即受確認判決之法律上利益，係指因
    法律關係之存否不明確，致原告在私法上之地位有受侵害之
    危險，而此項危險得以對於被告之確認判決除去之者而言，
    故確認法律關係成立或不成立之訴，苟具備前開要件，即得
    謂有即受確認判決之法律上利益，縱其所求確認者為他人間
    之法律關係，亦非不得提起（參照最高法院42年臺上字第10
    31號判例）。原告主張兩造間無真實結婚之合意，係假結婚
    ，依法無效，惟兩造已在大陸地區辦理公證結婚登記及在臺
    灣地區辦理結婚之戶籍登記手續，足信原告與被告之婚姻是
    否有效存否不明確，致原告在私法上之地位有受侵害之危險
    ，而此項危險得以對於被告之確認判決除去，參諸前開說明
    ，原告主張兩造之婚姻無效，應有即受確認判決之法律上利
    益，原告自得提起本件確認訴訟。
  (二)按民事訴訟法第568條第1項所定婚姻無效之訴與確認婚姻成
    立或不成立之訴，兩者不同。所謂確認婚姻不成立之訴，係
    主張無結婚之事實，而有婚姻之形式；至於婚姻無效之訴，
    則係主張有結婚之事實，而其行為無效而言，此有最高法院
    86 年度臺上字第483號判決意旨可參。查原告主張兩造已依
    大陸地區婚姻法之規定辦理公證結婚登記，並取得結婚公證
    書，復在我國辦理戶籍上之結婚登記，惟兩造間無締結婚姻
    之合意，兩造結婚為使被告非法來臺牟利，為通謀虛偽意思
    表示而無效，參諸上開最高法院判決意旨，兩造雖有結婚事
    實，惟其結婚行為有無效問題，應依民事訴訟法第568條第1
    項規定提起確認婚姻無效之訴。
  (三)次按結婚之方式及其他要件，依行為地之規定，臺灣地區與
    大陸地區人民關係條例第52條第1項定有明文。查原告係在
    臺灣地區設有戶籍之臺灣地區人民，被告則為在大陸地區設
    籍之大陸地區人民，兩造於91年12月10日在中國福建省福州
    市登記結婚，91年12月25日在我國戶政機關辦理結婚登記之
    事實，業據原告提出戶籍謄本1件為憑，並經本院依職權向
    臺南縣關廟鄉戶政事務所調閱兩造結婚登記相關資料，有臺
    南縣關廟鄉戶政事務所98年7月24日南縣關戶字第098000126
    9號函及所附結婚登記申請書、公證書、結婚證明書、財團
    法人海峽交流基金會證明書等在卷足稽，核屬相符，堪信為
    真正。是以本件兩造之婚姻是否成立有效，依前揭規定，自
    應適用行為地即大陸地區之規定，合先敘明。
  (四)按依大陸地區婚姻法，結婚之實質要件稱為結婚條件，結婚
    條件分為必備條件與禁止條件；至於形式條件，因公權力積
    極介入而稱為結婚程序。又結婚必備條件為：1.結婚必須男
    女當事人之合意。2.結婚必須達法定結婚年齡。3.結婚應符
    合一夫一妻制原則（參見中共婚姻法第2條、第3條、第4條
    、第5條）；結婚禁止條件為：1.須非近親結婚。2.須無禁
    止結婚之疾病。倘違反結婚必備條件，中共婚姻法對於違反
    結婚條件之效力並無明文規定，惟依中共法院之實踐，其對
    結婚要件之違反，似為無效論（參見戴東雄著中國大陸法制
    研究第六輯－中共婚姻法上結婚條件與結婚程序，第1頁至
    第42頁）。
  (五)查原告因積欠地下錢莊債務，急需資金，遂經由報紙刊登「
    赴大陸旅遊」之廣告，以30,000元之酬勞，使被告（另為緩
    起訴處分）透過假結婚方式，非法入境臺灣。二人共同基於
    在大陸地區假結婚便於非法入境臺灣打工之犯意聯絡，先於
    91 年12月10日，在大陸地區福建省福州市公證處辦理結婚
    登記，再由原告持該公證處於翌日製作之（2002）榕公證內
    民字第12372號結婚公證書及財團法人海峽交流基金會於同
    年12 月25日依該公證書出具之證明，於同日至臺南縣關廟
    鄉戶政事務所填具結婚登記申請書，申請辦理兩造結婚之戶
    籍登記，致使該戶政事務所不知情之承辦公務員，將此不實
    之事項，登載於其職務上製作之戶籍謄本上，並據此核發配
    偶欄為被告「乙○○」之不實登記之原告國民身份證交予原
    告。原告取得國民身份證等資料後，即委託不知情之已成年
    旅行社人員填具「大陸地區人民進入臺灣地區旅行證申請書
    」，向內政部警政署入出境管理局以配偶來臺探親為由，申
    請大陸地區女子入境，而行使上開登載不實之公文書，並致
    內政部警政署入出境管理局該管公務員不知有偽而於92年1
    月7日核發中華民國旅行證予被告。被告隨即於92年2月23日
    持上開旅行證乙枚，以探親為由非法進入臺灣地區，足以生
    損害於臺南縣關廟鄉戶政事務所及內政部警政署入出境管理
    局對於戶政資料管理及入出境管理之正確性，嗣於93年1月3
    0日11時30分許，被告在臺中市○○區○○路196號前販售清
    潔用品，為警當場查獲。經臺灣臺中地方法院檢察署檢察官
    93年度偵字第2969號對原告聲請簡易判決處刑，嗣經臺灣臺
    中地方法院93年度中簡字第688號刑事簡易判決判處原告「
    共同違反不得使大陸地區人民非法進入臺灣地區規定，處拘
    役五十九日，併科罰金新臺幣150,000元，拘役如易科罰金
    、罰金如易服勞役，均以銀元300元即新臺幣900元折算一日
    。」原告雖提起上訴，即臺灣臺中地方法院93年度中簡上字
    第201號刑事案件，惟嗣已撤回上訴，上開刑事判決已確定
    ，原告並已執行完畢出監在案等情，有原告所提出臺灣臺中
    監獄出監證明書1件、臺灣臺中地方法院檢察署受刑人甲○
    ○定應執行刑案件一覽表1件為證，並經本院依職權調閱原
    告前案紀錄表，及依職權向臺灣臺中地方法院調閱93年度中
    簡字第688號刑事歷審卷宗核閱無誤，並有上開刑事簡易判
    決在卷可參，再經本院依職權向內政部入出國及移民署調閱
    被告入出境資料，被告已於93年4月21日出境，迄今未再入
    境，有內政部入出國及移民署98年7月23日移署資處雲字第
    098010448 9號函及所附被告入出境資料在卷可參，又被告
    對於原告主張之事實未於言詞辯論期日到場爭執，復未提出
    書狀作何聲明或陳述，是原告主張之事實堪認為實在，兩造
    顯無結婚之合意，揆諸前揭說明，兩造之婚姻即欠缺大陸地
    區婚姻法所規定之必備條件，應為無效。
四、從而，原告請求確認兩造之婚姻無效，為有理由，應予准許
    。
五、本件訴訟費用應由敗訴之被告負擔。經查，原告支出第一審
    訴訟費用（裁判費）3,000元，應由被告負擔，爰確定如主
    文第二項所示。
六、據上論結，本件原告之訴為有理由，依民事訴訟法第385條
    第1項前段、第78條、第87條第1項，判決如主文。
中    華    民    國    98    年    12    月    31    日
                  家事法庭    法  官  鄭  彩  鳳
上正本係照原本作成。
如對本判決上訴，須於收受判決正本送達後20日內向本院提出上
訴狀，並繳納上訴費及附具繕本。
中    華    民    國    98    年    12    月    31    日
                              書記官  黃  心  怡

司法院資訊處製作；財團法人民間司法改革基金會備份。
